---
title: "Estudos Iniciais em Simulação de Dados"
author: "Ricardo da Fonseca"
format: 
  html:
    number-sections: true
editor: visual
lang: pt-BR
---

## Introdução

1.  Por que a simulação de dados é importante?

    1.  redução de custos;

    2.  exploração do desconhecido;

    3.  auxílio na tomada de decisões.

2.  Por que a simulação de dados é importante na graduação?

    1.  Estudos mais aprofundados;

    2.  Desenvolvimento de capacidade de interpretação.

3.  Simulação de Monte Carlo

## Introdução ao R

Nessa seção apresentarei alguns comandos básicos para R que usaremos durante nossos estudos.

As funções apresentadas nessa seção serão:

- *summary*

- *data.frame*

- *c*

- *list*

- *rnorm*

- *sample*

- *seed*

## Introdução ao Rmarkdown

Falar sobre os comandos:

- Headings 1, 2, 3, ...

- itálico

- negrito

## Distribuições de Probabilidade

1.  Normal
2.  Gamma
3.  F
4.  t
5.  Qui-quadrado

## Simulações (Nível 1): Dados Experimentais de de Coleta Única

### DIC

Para simularmos dados de um Delineamento Inteiramento Casualizado (DIC) devemos definir o modelo e a distribuição de probabilidade associada a cada efeito aleatório.

O modelo utilizado no DIC é:

$$y_{ij} = \mu + t_i + e_{ij}$$ {#eq-DIC}

em que:

$y_{ij} =$ j-ésima observação do i-ésimo tratamento;

$\mu =$ média da variável resposta;

$t_i =$ efeito do i-ésimo tratamento;

$e_{ij} =$ erro associado à j-ésima observação do i-ésimo tratamento;

São efeitos aleatórios no modelo: $y$ e $e$; $\mu$ e $t$ são considerados efeitos fixos. Portanto, precisamos definir a distribuição dos efeitos aleatórios. A distribuição de $y$ fica definida pela distribuição assumida para $e$, uma vez que é uma combinação linear desse efeito. Assim, se assumirmos que $e$ tem distribuição normal, também o terá $y$.

Pode-se pensar em dividir a resolução do problema de simular os dados em três partes:

1.  Simular os efeitos aleatórios;
2.  Simular os efeitos fixos;
3.  Calcular a variável resposta ou dependente.

Para fins de apresentação do processo de simulação será assumido que deseja-se simular dados de um experimento no DIC com $3$ tratamentos e $3$ repetições por tratamento. O experimento tem como finalidade avaliar o peso à desmama (PD) de bezerros de três raças diferentes de bovinos (nelore, guzerá e tabapuã). Sendo assim, deve-se simular $9$ observações de peso à desmama. Vamos assumir também que a média de peso à desmama da população de bezerros $\left(\mu_{PD}\right)$ é igual a $200 kg$ e que os tratamentos explicam $80\%$ de toda a variação observada no peso à desmama (variável resposta). Finalmente precisamos assumir também um valor para a variação de peso à desmama $\left(\sigma^2_{PD}\right)$. Este valor pode ser encontrado na literatura ou definido pelo pesquisador. Aqui será assumido $\sigma^2_{PD} = 400$.

#### Simular os efeitos aleatórios

O efeito aleatório que precisamos gerar é o do resíduo $(e)$. Para isso, devemos definir a distribuição de probabilidade e seus parâmetros. Usualmente, assumimos que os efeitos residuais têm distribuição normal com média $0$ e variância $\sigma_e^2$. Como a variação do peso à desmama é igual a $400$, então $\sigma^2_e = 400 \times 0,2 = 80$.

Gerando os valores no R e armazenando-os no vetor *e*:

```{r res}
set.seed(6)

e<-rnorm(9, sd = sqrt(80))
e

message("A variância dos efeitos residuais é: ", var(e))
```

Note que está implicito que a variação residual é considerada a mesma dentro de cada tratamento (raça).

#### Simular os efeitos fixos

Os efeitos fixos podem ser simulados de maneira semelhante aos efeitos aleatórios. Podemos amostrá-los de uma distribuição de probabilidade e, posteriormente, atribuí-los aos registros que serão simulados. Considere que é razoável assumir que os efeitos de raças tem distribuição normal com média $0$ e variância entre raças $\left(\Phi_{trat} \right)$ igual a $320$ $\left(400 \times 0,8\right)$. Então os efeitos são simulados como:

```{r fixos}
set.seed(6)

fixo<-rnorm(3, sd = sqrt(320))
fixo
```

Os efeitos fixos, quando em pequena quantidade, também podem ser atribuídos arbitrariamente pelo pesquisador.

Uma vez definidos os efeitos das raças, deve-se associá-los às $9$ observações que serão simuladas. Vamos considerar que as três primeiras observações serão da raça nelore e as seguintes serão das raças guzerá e tabapuã respectivamente.

```{r atribfixos}
set.seed(6)

raca<-rep(fixo, each = 3)

raca<-round(raca, digits = 2)
raca

message("A variância dos efeitos de raça é: ", var(raca))
```

Agora pode-se criar um vetor com os nomes abreviados das raças na mesma ordem em que foram simulados os efeitos (trat):

```{r racas}

rac<-c("nel", "guz", "tab")

trat<-rep(rac, each = 3)
trat
```

#### Simular as observações

Finalmente as observações do experimento podem ser simuladas, bastando somar os vetores de efeitos gerados com a média da variável resposta de acordo com o modelo [-@eq-DIC] .

```{r dados}

mediaPD<-200

pd<-mediaPD + raca + e

#arredondando os valores e peso à desmama
pd<-round(pd, digits = 1)
pd
```

Em uma simulação é sempre desejável guardar todos os componentes trabalhados em um data frame:

```{r dadosDIC}

dic<-data.frame(pd = pd, trat = trat, raca = raca, res = e)
dic

```

Para uma avaliação rápida dos dados simulados:

```{r avalDIC}

dic$trat<-as.factor(dic$trat) 
summary(dic)  

message("A variância de PD é: ", var(dic$pd)) 
```

A média de PD parece razoável, entretanto, a variância de PD está muito abaixo do que estipulou-se inicialmente $(400 kg^2)$. Isso aconteceu porque a variância dos efeitos fixos, pela reduzido tamanho da amostra, foi menor do que a variância desejada $(320kg^2)$. Veremos, posteriormente, alternativas para o contorno do problema, mas, de qualquer forma, vamos analizar os dados simulados.

#### Análise dos dados

No R, para análise estatística dos dados, pode-se proceder imediatamente com o seguinte código:

```{r anaDIC}

#análise de variância
modDIC<-aov(dic$pd ~ dic$trat)
anova(modDIC)
```

Uma vez que o resultado da ANOVA foi não significativo $(p > 0.05)$, de modo geral, não seguería-se para testes de comparação múltipla. Entretanto, para fins de demonstração, um teste de Tukey será realizado.

```{r testeTukey}
suppressPackageStartupMessages(library(emmeans))
suppressPackageStartupMessages(library(multcomp))

#calculando as médias
mediasTrat<-emmeans(modDIC, ~ trat)

#Painel com letras para significância
cld(mediasTrat, adjust = "tukey", Letter = letters)
```

Entretanto, na simulação pretendía-se ter significância estatística entre os efeitos de tratamentos. Como seria possível conseguir esse resultado?

O problema surgiu porque a variância entre raças (tratamentos) foi menor do que desejado, uma vez que o tamanho da amostra foi pequeno $(n = 3)$. Por consequência, variação de PD também baixa.

Tem-se três alternativas para sair desta dificuldade:

1.  Gerar amostras consecutivas até que os resultados sejam significativos. Este procedimento garante resultados significativos mas pode distorcer a variância utilizada para a simulação dos efeitos fixos.
2.  Gerar amostras diferentes até que a variação entre efeitos fixos seja próxima a variância especificada para simulação destes efeitos. A proximidade pode ser especificada por níveis de tolerância inferior e superior. Por esse procedimento, embora não se tenha garantia da significância, as chances são bastante aumentadas.
3.  Ajustar, manualmente, os valores dos efeitos fixos de forma que se consiga a dispersão com valor próximo ao desejado ou a significância dos efeitos de tratamentos.

Caso seja necessário colocar os dados em um arquivo para análise em outros softwares, deve-se notar que as duas primeiras colunas, *pd* e *trat* são aquelas que tería-se caso o experimento real fosse realizado. Dessa forma, para gerar um arquivo para abrir em planilhas eletrônicas ou em texto simples, pode-se utilizar o seguinte código:

```{r arquivos}
#| eval: false  

#Planilhas eletrônicas 
write.table(dic[,c("pd", "trat")], file = "dic.csv", sep = ",", row.names = FALSE)
#texto simples 
write.table(dic[,c("pd", "trat")], file = "dic.txt", row.names = FALSE)
```

Os dados gravados nos arquivos podem ser importados nos formatos especificados por qualquer software de análise de dados.

::: {#thm-reprodutibilidade}
## Propriedade da Reprodutibilidade

Se $X_1\sim N\left(\mu_1, \sigma_1^2\right)$ e $X_2\sim N\left(\mu_2, \sigma_2^2\right)$

Então para quaisquer constantes *a* e *b*:

$Y = aX_1 + bX_2 \sim N\left(a\mu_1 + b\mu_2, (a\sigma_1)^2 + (b\sigma_2)^2\right)$

Assim, é fácil de ver que se $e\sim N\left(0, \sigma^2_e\right)$, então $Y\sim N\left(\mu, \sigma_e^2\right)$
:::

Para iniciarmos a simulação dos dados precisamos definir também quantos níveis serão considerados para o efeito fixo de tratamento $\left(t\right)$.

1.  DBC

2.  DQL

3.  Experimentos Fatoriais

4.  Coleta (definir modelo)

## Simulações (Nível 2): Dados Experimentais e de Coleta Única com n Características Correlacionados

1.  Decomposição de Cholesky
2.  Análise de regressão (Simular dados via equação de regressão e adicionar os resíduos. Como simular especificando uma correlação ou R2 específico?)

## Simulações (Nível 3): Dados Coletados por n Gerações

1.  Envolve a definição de progenitores
2.  Simular à partir de um pedigree?

## Simulações (Nível 4): Dados Genéticos Coletados por n Gerações com Simulação de Genes ou QTLs

1.  Gene dropping, forward simulation
2.  Geração de genoma

## Simulações (Nível 5): Dados Genéticos Coletados por n Gerações com Simulação de Genes ou QTLs e Características Correlacionadas.

1.  Geração de genoma
2.  Escolha de reprodutores

## Simulações (Nível 6): Dados Genômicos

1.  Linkage desiquilibrium
2.  Equilíbrio mutação - deriva genética
