---
title: "Estudos Iniciais em Simulação de Dados"
author: "Ricardo da Fonseca"
format: 
  html:
    number-sections: true
editor: visual
lang: pt-BR
---

## Introdução

1.  Por que a simulação de dados é importante?

    1.  redução de custos;

    2.  exploração do desconhecido;

    3.  auxílio na tomada de decisões.

2.  Por que a simulação de dados é importante na graduação?

    1.  Estudos mais aprofundados;

    2.  Desenvolvimento de capacidade de interpretação.

3.  Simulação de Monte Carlo

## Introdução ao R

Nessa seção apresentarei alguns comandos básicos para R que usaremos durante nossos estudos.

As funções apresentadas nessa seção serão:

- *summary*

- *data.frame*

- *c*

- *list*

- *rnorm*

- *sample*

- *seed*

## Introdução ao Rmarkdown

Falar sobre os comandos:

- Headings 1, 2, 3, ...

- itálico

- negrito

## Distribuições de Probabilidade

1.  Normal
2.  Gamma
3.  F
4.  t
5.  Qui-quadrado

## Simulações (Nível 1): Dados Experimentais de de Coleta Única

### DIC {#sec-dic}

Para simularmos dados de um Delineamento Inteiramento Casualizado (DIC) devemos definir o modelo e a distribuição de probabilidade associada a cada efeito aleatório.

O modelo utilizado no DIC é:

$$y_{ij} = \mu + t_i + e_{ij}$$ {#eq-DIC}

em que:

$y_{ij} =$ j-ésima observação do i-ésimo tratamento;

$\mu =$ média da variável resposta;

$t_i =$ efeito do i-ésimo tratamento;

$e_{ij} =$ erro associado à j-ésima observação do i-ésimo tratamento;

São efeitos aleatórios no modelo: $y$ e $e$; $\mu$ e $t$ são considerados efeitos fixos. Portanto, precisamos definir a distribuição dos efeitos aleatórios. Para problemas biológicos, de modo geral, assume-se que $y$ e $e$ tem distribuição normal sendo que:

$$y\sim N\left(\mu, \sigma^2_y\right)$$

$$e\sim N\left(0, \sigma^2_e\right)$$

::: callout-note
## Nota

A distribuição de $y$ fica definida pela distribuição assumida para $e$, uma vez que é uma combinação linear desse efeito. Assim, se assumirmos que $e$ tem distribuição normal, também o terá $y$.
:::

Pode-se pensar em dividir a resolução do problema de simular os dados em três partes:

1.  Simular os efeitos aleatórios;
2.  Simular os efeitos fixos;
3.  Calcular a variável resposta ou dependente.

Para fins de apresentação do processo de simulação será considerado que deseja-se simular dados de um experimento no DIC com $3$ tratamentos e $3$ repetições por tratamento. O experimento tem como finalidade avaliar o peso à desmama (PD) de bezerros de três raças diferentes de bovinos (nelore, guzerá e tabapuã). Sendo assim, deve-se simular $9$ observações de peso à desmama. Assume-se que a média de peso à desmama da população de bezerros $\left(\mu_{PD}\right)$ é igual a $200 kg$ e que os tratamentos (raças) explicam $80\%$ de toda a variação observada no peso à desmama (variável resposta). Finalmente, define-se um valor para a variação de peso à desmama $\left(\sigma^2_{PD}\right)$. Este valor pode ser encontrado na literatura ou definido pelo pesquisador. Aqui será assumido $\sigma^2_{PD} = 400kg^2$.

#### Simular os efeitos aleatórios

O efeito aleatório que precisamos gerar é o do resíduo $(e)$. Para isso, devemos definir a distribuição de probabilidade e seus parâmetros. Usualmente, assumimos que os efeitos residuais têm distribuição normal com média $0$ e variância $\sigma_e^2$. Como a variância do peso à desmama é igual a $400kg^2$, então $\sigma^2_e = 400 \times 0,2 = 80kg^2$.

Gerando os valores no R e armazenando-os no vetor *e*:

```{r res}
#| echo: !expr -c(6)

set.seed(6)

e<-rnorm(9, sd = sqrt(80))
e

message("A variância dos efeitos residuais é: ", var(e))
```

Note que está implicito que a variação residual é considerada a mesma dentro de cada tratamento (raça), uma vez que os efeitos residuais foram amostrados de uma mesma distribuição.

#### Simular os efeitos fixos

Os efeitos fixos podem ser simulados de maneira semelhante aos efeitos aleatórios. Podemos amostrá-los de uma distribuição de probabilidade e, posteriormente, atribuí-los aos registros que serão simulados. Considere que é razoável assumir que os efeitos de tratamentos (raças) possam ser retirados de uma distribuição normal com média $0$ e variação entre raças $\left(\Phi_{rac} \right)$ igual a $320kg^2$ $\left(400 \times 0,8\right)$. Então a simulação segue como:

```{r fixos}
set.seed(6)

fixo<-rnorm(3, sd = sqrt(320))
fixo
```

Os efeitos fixos, quando em pequena quantidade, também podem ser atribuídos arbitrariamente pelo pesquisador.

Uma vez definidos os efeitos das raças, deve-se associá-los às $9$ observações que serão simuladas. Considere que as três primeiras observações serão da raça tabapuã e as seguintes serão das raças guzerá e nelore respectivamente.

```{r atribfixos}
#| echo: !expr -c(8)

set.seed(6)

raca<-rep(fixo, each = 3)

raca<-round(raca, digits = 2)
raca

message("A medida de variação entre raças é: ", var(raca))
```

Agora pode-se criar um vetor com os nomes abreviados das raças na mesma ordem em que foram definidos os efeitos (trat):

```{r racas}

rac<-c("tab", "guz", "nel")

trat<-rep(rac, each = 3)
trat
```

#### Simular as observações

Finalmente as observações do experimento podem ser simuladas, bastando somar os vetores de efeitos gerados com a média da variável resposta de acordo com o modelo [-@eq-DIC] .

```{r dados}

mediaPD<-200

pd<-mediaPD + raca + e

#arredondando os valores e peso à desmama
pd<-round(pd, digits = 1)
pd
```

Em uma simulação é sempre desejável guardar todos os componentes trabalhados em um data frame:

```{r dadosDIC}

dic<-data.frame(pd = pd, trat = trat, raca = raca, res = e)
dic

```

Para uma avaliação rápida dos dados simulados:

```{r avalDIC}
#| echo: !expr -c(4)

dic$trat<-as.factor(dic$trat) 
summary(dic)  

message("A variância de PD é: ", var(dic$pd)) 
```

A média de PD parece razoável, entretanto, a variância de PD está muito abaixo do que estipulou-se inicialmente $(400 kg^2)$. Isso aconteceu porque a variação entre os níveis do efeito fixo, pela reduzido tamanho da amostra, foi menor do que a variação desejada $(320kg^2)$. Algumas alternativas para contornar este problema serão apresentadas ao final da seção, mas de qualquer forma, vamos analisar os dados simulados de um experimento montado no DIC.

#### Análise dos dados

No R, para análise estatística dos dados, pode-se proceder imediatamente com o seguinte código:

```{r anaDIC}

#análise de variância
modDIC<-aov(dic$pd ~ dic$trat)
anova(modDIC)
```

Uma vez que o resultado da ANOVA foi não significativo $(p > 0.05)$, de modo geral, não deve-se seguir para testes de comparação múltipla. Entretanto, para fins de demonstração, um teste de Tukey será realizado.

```{r testeTukey}
#| warning: false

library(emmeans)
library(multcomp)
        
#calculando as médias
mediasTrat<-emmeans(modDIC, ~ trat)

#Painel com letras para significância
cld(mediasTrat, adjust = "tukey", Letter = letters)
```

::: callout-note
## Alternativas para ajuste das variações de amostras pequenas

*(Leitura opcional)*

Na simulação, da [@sec-dic], dada a magnitude da variância definida para amostrar os níveis de efeitos fixos, esperava-se que existisse significância estatística entre os efeitos das raças.

O problema surgiu porque a variação entre raças (tratamentos) foi menor do que o valor de variância definido para a amostragem dos efeitos. Este resultado ocorreu porque o tamanho da amostra foi pequeno $(n = 3)$ e, por consequência, variação de PD também foi baixa.

Tem-se três alternativas para contornar esta dificuldade:

1.  Gerar amostras consecutivas até que os resultados sejam significativos. Este procedimento garante significância mas pode produzir medidas de variação com valores distantes dos estipulados no início do processo de simulação.
2.  Gerar amostras consecutivas até que a variação entre os efeitos fixos seja próxima a variância especificada para simulação destes efeitos. A proximidade pode ser especificada por níveis de tolerância inferior e superior (expressos em porcentagem, por exemplo). Esse procedimento, embora não forneça garantia da significância, aumenta as chances do resultado significativo.
3.  Ajustar, manualmente, os valores dos efeitos fixos de forma que se consiga a dispersão com valor próximo ao desejado ou a significância dos efeitos de tratamentos. Somente é viável para simulações com poucos níveis de efeitos fixos.
:::

Caso seja necessário colocar os dados em um arquivo para análise em outros softwares, deve-se notar que as duas primeiras colunas, *pd* e *trat* são aquelas que estariam disponíveis caso o experimento real fosse realizado. Dessa forma, para gerar um arquivo em formato entendido por planilhas eletrônicas ou em texto simples, pode-se utilizar o seguinte código:

```{r arquivos}
#| eval: false  

#Planilhas eletrônicas 
write.table(dic[,c("pd", "trat")], file = "dic.csv", sep = ",", row.names = FALSE)
#texto simples 
write.table(dic[,c("pd", "trat")], file = "dic.txt", row.names = FALSE)
```

Os dados gravados nos arquivos podem ser importados por qualquer software de análise de dados.

### DBC

A simulação de dados para um experimento delineado em blocos casualizados é muito semelhante àquele apresentado na @sec-dic. A diferença é que tem-se mais um efeito fixo: bloco com $b$ níveis.

O modelo para simulação é:

$$y_{ij} = \mu+t_i+b_j+e_{ij}$$ {#eq-DBC}\
em que,

$y_{ij} =$ j-ésima observação do i-ésimo tratamento;

$\mu =$ média da variável resposta;

$t_i =$ efeito do i-ésimo tratamento;

$b_j =$ efeito do j-ésimo bloco;

$e_{ij} =$ erro associado à observação do i-ésimo tratamento no j-ésimo bloco;

Assim como na simulação de um experimento no DIC, vamos simular os efeitos aleatórios, efeitos fixos e, finalmente, a variável resposta.

Considere que deseja-se simular dados para um experimento no DBC para avaliar o efeito de três tipos de rações (A, B e C) no ganho de peso (gp) de filhotes de labrador. Os filhotes têm, aproximadamente, $12$ semanas de idade mas com pesos muito diferentes, variando de $5$ a $13kg$. Como o peso inicial tem grande influência no ganho de peso dos animais, essa fonte de variação precisa ser controlada por meio de blocos. Formaram-se $5$ blocos de acordo com os pesos dos filhotes:

$b_1\sim 5kg, \quad b_2\sim 7kg, \quad b_3\sim 9kg, \quad b_4\sim 11kg, \quad b_5\sim 13kg$

Após $6$ semanas os ganhos de peso serão calculados. Estão disponíveis para o experimento 15 filhotes. Considere que a $\mu_{gp} = 3,5kg$ e $\sigma^2_{gp} = 4kg^2$.

#### Simular efeitos aleatórios

O efeito aleatório a ser simulado é o resíduo $(e)$ e como usualmente: $e\sim N(0, \sigma^2_e)$.

O componente de variância será definido como $10\%$ de $\sigma^2_{gp}$ , ou seja, $\sigma^2_e = 0,4kg^2$.

Simulando...

```{r resDBC}
#| echo: !expr -c(6)

set.seed(27)

e<-rnorm(15, 0, 0.4)
e

message("Variância de e: ", var(e))
```

#### Simular efeitos fixos

##### Tratamentos

Deve-se simular 3 níveis de tratamentos (rações). O mesmo procedimento da @sec-dic será utilizado, considerando que: $t\sim N\left(0, \sigma^2_t\right)$ e $\sigma^2_t$ explica $40\%$ de toda a variação observada, ou seja, $\sigma^2_t = 4 \times 0,4 = 1,6kg^2$. Assim,

```{r tratDBC}
#| echo: !expr -c(6)

set.seed(27)

t<-rnorm(3, 0, sqrt(1.6))
t

message("A variação entre os níveis de tratamentos é: ", var(t))

```

Percebe-se que a medida de variação entre tratamentos foi maior do que a especificada $(1,6kg^2)$. Novamente, a explicação é o pequeno tamanho da amostra.

Cada efeito de tratamento é repetido $5$ vezes e portanto o vetor de efeitos de tratamentos (rações) e o vetor de identficadores é:

```{r rações}

#vetor de efeitos de tratamentos
efeitost<-round(rep(t, times = 5), 2)
efeitost

#vetor de indicadores de efeitos de tratamentos
trat<-rep(LETTERS[1:3], times = 5)
trat
```

##### Blocos

O procedimento para geração dos efeitos de blocos é análogo ao dos tratamentos, pois ambos são efeitos fixos. Para a simulação considera-se que a variação entre blocos explica $50\%$ da variação total observada no ganho de peso dos indivíduos e portanto, $\sigma^2_b = \sigma^2_{gp} \times 0,5 = 2kg^2$.

```{r blocosDBC}
#| echo: !expr -c(6)

set.seed(27)

b<-rnorm(5, 0, sqrt(2))
b

message("A variação entre os níveis de blocos é: ", var(b))

```

Aqui também percebe-se que a variação entre níveis de blocos foi maior do que a especificada na simulação $(2kg^2)$.

Agora constrói-se os vetores de efeitos com seus respectivos indicadores com a condição de que cada tratamento deve aparecer uma vez associado a cada um dos níveis de bloco. Deve-se lembrar como foi construído o vetor de tratamentos para se simular o vetor de blocos (efeitos e identificadores).

```{r blocos}

#vetor de efeitos de blocos
efeitosb<-round(rep(b, each = 3), 2)
efeitosb

#vetor de identificadores de blocos
idblocos<-paste0("b", 1:5)
idblocos

blocos<-rep(idblocos, each = 3)
blocos

```

#### Simular as observações

As observações são geradas pela soma dos efeitos especificados no modelo [-@eq-DBC].

Assim:

```{r gp}

gp<-3.5 + efeitost + efeitosb + e
gp<-round(gp, 1)
gp

```

Antes da construção do arquivo de dados simulados, deve armazenar todas a informações simuladas em um data frame:

```{r dfDBC}

dadosDBC<-data.frame(eftrat = efeitost, trat = trat, efblocos = efeitosb, blocos = blocos, e = e, gp = gp)
dadosDBC
```

O arquivo de dados simulados a ser submetido para análise em outros softwares de avaliação genética pode então ser construído:

```{r arquivosDBC}

#Para planilhas eletrônicas
write.csv(dadosDBC[,c("trat", "blocos", "gp")], row.names = FALSE, file = "dbc.csv")

#Para editores de texto
write.table(dadosDBC[,c("trat", "blocos", "gp")], sep = " ", row.names = FALSE, file = "dbc.txt")

```

### DQL

No delineamento em quadrados latinos temos duas fontes de variação a serem controladas e portanto, dois blocos. Portanto a simulação de dados de um experimento montado no DQL segue o esquema apresentado nas seções anteriores. Os dados podem ser organizados de acordo com as fontes de variação que se deseja controlar, organizando-os como uma tabela com $n$ linhas e $n$ colunas. Nesse delineamento o número de níveis de tratamento é igual ao número de linhas e colunas, ou seja, igual ao número de níveis dos blocos. Assim, teremos também o número de tratamentos igual a $n$.

O modelo estatístico de um experimento em quadrado latino é:

$$y_{ijk} = \mu+t_i+l_j+c_k+e_{ijk}$$\
em que,

$y_{ijk} =$ observação do i-ésimo tratamento na j-ésima linha e k-ésima coluna;

$\mu =$ média da variável resposta;

$t_i =$ efeito do i-ésimo tratamento;

$l_j =$ efeito da l-ésima linha;

$c_k =$ efeito da k-ésima coluna;

$e_{ijk} =$ erro associado à observação do i-ésimo tratamento na j-ésima linha e k-ésima coluna.

#### Exercício

Um exercício guiado será utilizado para a simulação de um experimento no delineamento quadrado latino.

Considere o experimento em que se deseja estudar a influência da inclusão de cinco novas fontes de fibra na ração de vacas leiteiras (tratamentos). Para verificar o efeito, o consumo de matéria seca (kg/dia) será medido. Para realizar o experimento o pesquisador dispõe de cinco animais de genética/raça diferente (linhas) que serão medidos em diferentes lactações (colunas). Os efeitos de tratamentos, linhas e colunas devem ser considerados fixos.

Informações:

- Raças: Holandesa (hol), Gir (gir), Pardo-suiça (ps), Hereford (her), Girolando (gh);

- Lactações: da primeira à quinta lactações (l1, l2, l3, l4, l5);

- $\mu_{cms} = 21,95(kg/dia)$;

- $\sigma^2_{cms} = 3,78(kg/dia)^2$;

- $\sigma^2_e = 0,07\sigma^2_{cms}$;

- $\sigma^2_{trat} = 0,3\sigma^2_{cms};\quad \sigma^2_l = 0,33\sigma^2_{cms};\quad \sigma^2_c = 0,3\sigma^2_{cms}$.

Faça a simulação do dados do experimento seguindo os passos:

1.  Simule os efeitos aleatórios;

    ```{r eDQL}
    #| echo: !expr -c(6)
    set.seed(134)

    e<-rnorm(25, 0, sqrt(0.07*3.78))
    e

    message("Variância de e: ", var(e))

    ```

2.  Simule os efeitos da genética dos animais (linhas) e os indicadores;

    ```{r linhas}
    #| echo: !expr -c(6)

    set.seed(134)

    linhas<-rnorm(5, 0, sqrt(0.33*3.78))
    linhas

    message("A medida de variação entre os níveis de raça é: ", var(linhas))
    ```

    ```{r idlinhas}

    #vetor de efeitos de raças
    efracas<-round(rep(linhas, 5), 2)
    efracas

    #vetor de identificadores dos efeitos das raças
    raca<-rep(c("her", "hol", "gh", "ps", "gir"), 5)
    raca

    ```

3.  Simule os efeitos da número da lactação dos animais (colunas) e os indicadores;

    ```{r colunas}
    #| echo: !expr -c(6)

    set.seed(134)

    colunas<-rnorm(5, 0, sqrt(0.3*3.78))
    colunas

    message("A medida de variação entre os níveis de número da lactação é: " , var(colunas))
    ```

    ```{r idcolunas}

    #vetor de efeitos de número da lactação
    numlac<-round(rep(colunas, each = 5), 2)
    numlac

    #vetor de identificadores dos efeitos das lactações
    lact<-rep(paste0("l", 1:5), each = 5)
    lact
    ```

4.  Simule os efeitos de tratamentos e crie os identificadores;

    ```{r trat}
    #| echo: !expr -c(6)

    set.seed(134)

    trat<-rnorm(5, 0, sqrt(0.3*3.78))
    trat

    message("A medida de variação entre os níveis de tratamento é: ", var(trat))
    ```

    ```{r idtrat}

    #vetor dos efeitos de tratamentos
    eftrat<-round(rep(trat, length(trat)), 2)
    eftrat

    #vetor dos identificadores dos tratamentos
    idtrat<-rep(LETTERS[1:5], 5)
    idtrat

    ```

Antes de criar a variável resposta deve-se observar que cada tratamento pode estar associado somente com uma única linha e uma única coluna. Dessa forma, os indicadores com os respectivos efeitos precisam ser rearranjados para cumprir essa condição. Será utilizada a função *tratDQL* para essa finalidade. O código da função está disponibilizado no anexo II.

5.  Simule a variável resposta;

    ```{r cms}

    cms<-21.95+eftrat+efracas+numlac+e
    cms<-round(cms, 1)
    cms

    ```

6.  Armazene todos os dados da simulação em um data.frame;

    ```{r dadosDQL}

    dadosDQL<-data.frame(cms = cms, eftrat = eftrat, trat = idtrat, efracas = efracas, racas = raca, eflac = numlac, lact = lact, e = e)
    dadosDQL
    ```

7.  Crie arquivos do tipo csv e txt para serem utilizados em outros softwares de análise de dados.

    ```{r arquivosDQL}

    #Para planilhas eletrônicas
    write.csv(dadosDQL[,c("trat", "racas", "lact", "cms")], row.names = FALSE, file = "dql.csv")

    #Para editores de texto
    write.table(dadosDQL[,c("trat", "racas", "lact", "cms")], sep = " ", row.names = FALSE, file = "dql.txt")
    ```

    ## Experimentos Fatoriais

    Na simulação de dados para experimentos fatoriais, a novidade em relação às simulações anteriores é a presença do efeito da interação entre níveis dos fatores considerados. Os tratamentos são formados pelas combinações dos níveis desses fatores.

    O modelo estatístico para um experimento fatorial conduzido no DIC é:

    $$y_{ijk} = \mu + a_i + b_j + (ab)_{ij} + e_{ijk}$$\
    em que,

    $y_{ijk} =$ k-ésima observação do i-ésimo nível do fator *a* e j-ésimo nível do fator *b*;

    $\mu =$ média da variável resposta;

    $a_i =$ efeito do i-ésimo nível do fator *a*;

    $b_j =$ efeito da j-ésimo nível do fator *b*;

    $(ab)_{ij} =$ efeito da interação entre o i-ésimo nível do fator *a* e o j-ésimo nível do fator *b*;

    $e_{ijk} =$ erro associado à k-ésima observação do i-ésimo nível do fator *a* e j-ésimo nível do fator *b*.

    Simular os efeitos e indicadores dos níveis de *a* e *b* é idêntico a simular as linhas e colunas de um DIC ou simular tratamentos e blocos de um DBC.

    Para fins de ilustração, considera-se um experimento fatorial 3x2 com suínos, ou seja, com tratamentos formados pela combinação de 3 níveis do fator a (fontes de proteína) com 2 níveis do fator b (sexo dos animais). Os níveis para fontes de proteína são: farelo de Soja (FS), farelo de algodão (FA) e concentrado protéico do soro do leite (CL). Os níveis para sexo são: machos castrados (M) e fêmeas (F). Deseja-se avaliar o efeito dos tratamentos no ganho de peso médio diário (GPMD) em um ensaio de 42 dias. Cada tratamento será repetido 5 vezes e tem-se um total de 30 unidades experimentais/observações. A média da população para GPMD $\left(\mu_{GPMD}\right)$ será considerada igual a $800g/dia$. A variância de GPMD $\left(\sigma^2_{GPMD}\right)$ é igual a $6400g^2/dia^2$ .

    Assim, inicia-se a simulação de dados pelos efeitos aleatórios do modelo, como de costume.

    1.  Simulação dos efeitos residuais

        Assume-se que a variância residual será 30% de $\sigma^2_{GPMD}$. Assim,

        \
        $$\begin{align}
        \sigma^2_e &= 0,3\times \sigma^2_{GPMD} &\\
        &= 0,3\times 6400 &\\
        &= 1920 &
        \end{align}$$

        ```{r eFat}

        e<-rnorm(30, 0, sqrt(1920))
        e
        ```

    Agora, em ordem, serão simulados os efeitos dos níveis de *a*, de *b* e das interações.

    2.  Simulação dos efeitos dos níveis do fator fonte de proteína
    3.  Simulação dos níveis do fator sexo
    4.  Simulação dos efeitos de interação
    5.  Simulação dos dados

8.  Coleta (definir modelo)

## Simulações (Nível 2): Dados Experimentais e de Coleta Única com n Características Correlacionados

1.  Decomposição de Cholesky
2.  Análise de regressão (Simular dados via equação de regressão e adicionar os resíduos. Como simular especificando uma correlação ou R2 específico?)

## Simulações (Nível 3): Dados Coletados por n Gerações

1.  Envolve a definição de progenitores
2.  Simular à partir de um pedigree?

## Simulações (Nível 4): Dados Genéticos Coletados por n Gerações com Simulação de Genes ou QTLs

1.  Gene dropping, forward simulation
2.  Geração de genoma

## Simulações (Nível 5): Dados Genéticos Coletados por n Gerações com Simulação de Genes ou QTLs e Características Correlacionadas.

1.  Geração de genoma
2.  Escolha de reprodutores

## Simulações (Nível 6): Dados Genômicos

1.  Linkage desiquilibrium
2.  Equilíbrio mutação - deriva genética

## ANEXOS {.unnumbered}

### ANEXO I {.unnumbered}

Código da função ajustaVar

```{r ajustaVar}

```

### ANEXO II {.unnumbered}

Código da função tratDQL

```{r ajustaTrat}

```
