---
title: "Estudos Iniciais em Simulação de Dados"
author: "Ricardo da Fonseca"
format: 
  html:
    number-sections: true
editor: visual
lang: pt-BR
---

## Introdução

1.  Por que a simulação de dados é importante?

    1.  redução de custos;

    2.  exploração do desconhecido;

    3.  auxílio na tomada de decisões.

2.  Por que a simulação de dados é importante na graduação?

    1.  Estudos mais aprofundados;

    2.  Desenvolvimento de capacidade de interpretação.

3.  Simulação de Monte Carlo

## Introdução ao R

Nessa seção apresentarei alguns comandos básicos para R que usaremos durante nossos estudos.

As funções apresentadas nessa seção serão:

- *summary*

- *data.frame*

- *c*

- *list*

- *rnorm*

- *sample*

- *seed*

## Introdução ao Rmarkdown

Falar sobre os comandos:

- Headings 1, 2, 3, ...

- itálico

- negrito

## Distribuições de Probabilidade

1.  Normal
2.  Gamma
3.  F
4.  t
5.  Qui-quadrado

## Simulações (Nível 1): Dados Experimentais de de Coleta Única

### DIC {#sec-dic}

Para simularmos dados de um Delineamento Inteiramento Casualizado (DIC) devemos definir o modelo e a distribuição de probabilidade associada a cada efeito aleatório.

O modelo utilizado no DIC é:

$$y_{ij} = \mu + t_i + e_{ij}$$ {#eq-DIC}

em que:

$y_{ij} =$ j-ésima observação do i-ésimo tratamento;

$\mu =$ média da variável resposta;

$t_i =$ efeito do i-ésimo tratamento;

$e_{ij} =$ erro associado à j-ésima observação do i-ésimo tratamento;

São efeitos aleatórios no modelo: $y$ e $e$; $\mu$ e $t$ são considerados efeitos fixos. Portanto, precisamos definir a distribuição dos efeitos aleatórios. Para problemas biológicos, de modo geral, assume-se que $y$ e $e$ tem distribuição normal sendo que:

$$y\sim N\left(\mu, \sigma^2_y\right)$$

$$e\sim N\left(0, \sigma^2_e\right)$$

::: callout-note
## Nota

A distribuição de $y$ fica definida pela distribuição assumida para $e$, uma vez que é uma combinação linear desse efeito. Assim, se assumirmos que $e$ tem distribuição normal, também o terá $y$.
:::

Pode-se pensar em dividir a resolução do problema de simular os dados em três partes:

1.  Simular os efeitos aleatórios;
2.  Simular os efeitos fixos;
3.  Calcular a variável resposta ou dependente.

Para fins de apresentação do processo de simulação será considerado que deseja-se simular dados de um experimento no DIC com $3$ tratamentos e $3$ repetições por tratamento. O experimento tem como finalidade avaliar o peso à desmama (PD) de bezerros de três raças diferentes de bovinos (nelore, guzerá e tabapuã). Sendo assim, deve-se simular $9$ observações de peso à desmama. Assume-se que a média de peso à desmama da população de bezerros $\left(\mu_{PD}\right)$ é igual a $200 kg$ e que os tratamentos (raças) explicam $80\%$ de toda a variação observada no peso à desmama (variável resposta). Finalmente, define-se um valor para a variação de peso à desmama $\left(\sigma^2_{PD}\right)$. Este valor pode ser encontrado na literatura ou definido pelo pesquisador. Aqui será assumido $\sigma^2_{PD} = 400kg^2$.

#### Simular os efeitos aleatórios

O efeito aleatório que precisamos gerar é o do resíduo $(e)$. Para isso, devemos definir a distribuição de probabilidade e seus parâmetros. Usualmente, assumimos que os efeitos residuais têm distribuição normal com média $0$ e variância $\sigma_e^2$. Como a variância do peso à desmama é igual a $400kg^2$, então $\sigma^2_e = 400 \times 0,2 = 80kg^2$.

Gerando os valores no R e armazenando-os no vetor *e*:

```{r res}
#| echo: !expr -c(6)

set.seed(6)

e<-rnorm(9, sd = sqrt(80))
e

message("A variância dos efeitos residuais é: ", var(e))
```

Note que está implicito que a variação residual é considerada a mesma dentro de cada tratamento (raça), uma vez que os efeitos residuais foram amostrados de uma mesma distribuição.

#### Simular os efeitos fixos

Os efeitos fixos podem ser simulados de maneira semelhante aos efeitos aleatórios. Podemos amostrá-los de uma distribuição de probabilidade e, posteriormente, atribuí-los aos registros que serão simulados. Considere que é razoável assumir que os efeitos de tratamentos (raças) possam ser retirados de uma distribuição normal com média $0$ e variação entre raças $\left(\Phi_{rac} \right)$ igual a $320kg^2$ $\left(400 \times 0,8\right)$. Então a simulação segue como:

```{r fixos}
set.seed(6)

fixo<-rnorm(3, sd = sqrt(320))
fixo
```

Os efeitos fixos, quando em pequena quantidade, também podem ser atribuídos arbitrariamente pelo pesquisador.

Uma vez definidos os efeitos das raças, deve-se associá-los às $9$ observações que serão simuladas. Considere que as três primeiras observações serão da raça tabapuã e as seguintes serão das raças guzerá e nelore respectivamente.

```{r atribfixos}
#| echo: !expr -c(8)

set.seed(6)

raca<-rep(fixo, each = 3)

raca<-round(raca, digits = 2)
raca

message("A medida de variação entre raças é: ", var(raca))
```

Agora pode-se criar um vetor com os nomes abreviados das raças na mesma ordem em que foram definidos os efeitos (trat):

```{r racas}

rac<-c("tab", "guz", "nel")

trat<-rep(rac, each = 3)
trat
```

#### Simular as observações

Finalmente as observações do experimento podem ser simuladas, bastando somar os vetores de efeitos gerados com a média da variável resposta de acordo com o modelo [-@eq-DIC] .

```{r dados}

mediaPD<-200

pd<-mediaPD + raca + e

#arredondando os valores e peso à desmama
pd<-round(pd, digits = 1)
pd
```

Em uma simulação é sempre desejável guardar todos os componentes trabalhados em um data frame:

```{r dadosDIC}

dic<-data.frame(pd = pd, trat = trat, raca = raca, res = e)
dic

```

Para uma avaliação rápida dos dados simulados:

```{r avalDIC}
#| echo: !expr -c(4)

dic$trat<-as.factor(dic$trat) 
summary(dic)  

message("A variância de PD é: ", var(dic$pd)) 
```

A média de PD parece razoável, entretanto, a variância de PD está muito abaixo do que estipulou-se inicialmente $(400 kg^2)$. Isso aconteceu porque a variação entre os níveis do efeito fixo, pela reduzido tamanho da amostra, foi menor do que a variação desejada $(320kg^2)$. Algumas alternativas para contornar este problema serão apresentadas posteriormente, mas de qualquer forma, vamos analisar os dados simulados de um experimento montado no DIC.

#### Análise dos dados

No R, para análise estatística dos dados, pode-se proceder imediatamente com o seguinte código:

```{r anaDIC}

#análise de variância
modDIC<-aov(dic$pd ~ dic$trat)
anova(modDIC)
```

Uma vez que o resultado da ANOVA foi não significativo $(p > 0.05)$, de modo geral, não deve-se seguir para testes de comparação múltipla. Entretanto, para fins de demonstração, um teste de Tukey será realizado.

```{r testeTukey}
suppressPackageStartupMessages(library(emmeans))
suppressPackageStartupMessages(library(multcomp))

#calculando as médias
mediasTrat<-emmeans(modDIC, ~ trat)

#Painel com letras para significância
cld(mediasTrat, adjust = "tukey", Letter = letters)
```

Entretanto, na simulação, dada a magnitude da variância definida para amostrar os níveis de efeitos fixos, esperava-se que existisse significância estatística entre os efeitos das raças.

O problema surgiu porque a variação entre raças (tratamentos) foi menor do que o valor de variância assumido para a amostragem dos efeitos. Este resultado ocorreu porque o tamanho da amostra foi pequeno $(n = 3)$. Por consequência, variação de PD também foi baixa.

Tem-se três alternativas para amenizar esta dificuldade:

1.  Gerar amostras consecutivas até que os resultados sejam significativos. Este procedimento garante significância mas pode produzir medidas de variação com valores distantes dos estipulados no início do processo de simulação.
2.  Gerar amostras consecutivas até que a variação entre os efeitos fixos seja próxima a variância especificada para simulação destes efeitos. A proximidade pode ser especificada por níveis de tolerância inferior e superior (expressos em porcentagem, por exemplo). Esse procedimento, embora não forneça garantia da significância, aumentam as chances do resultado.
3.  Ajustar, manualmente, os valores dos efeitos fixos de forma que se consiga a dispersão com valor próximo ao desejado ou a significância dos efeitos de tratamentos. Somente viável para simulações com poucos níveis de efeitos fixos.

Caso seja necessário colocar os dados em um arquivo para análise em outros softwares, deve-se notar que as duas primeiras colunas, *pd* e *trat* são aquelas que estariam disponíveis caso o experimento real fosse realizado. Dessa forma, para gerar um arquivo em formato entendido por planilhas eletrônicas ou em texto simples, pode-se utilizar o seguinte código:

```{r arquivos}
#| eval: false  

#Planilhas eletrônicas 
write.table(dic[,c("pd", "trat")], file = "dic.csv", sep = ",", row.names = FALSE)
#texto simples 
write.table(dic[,c("pd", "trat")], file = "dic.txt", row.names = FALSE)
```

Os dados gravados nos arquivos podem ser importados por qualquer software de análise de dados.

::: {#thm-reprodutibilidade}
## Propriedade da Reprodutibilidade

Se $X_1\sim N\left(\mu_1, \sigma_1^2\right)$ e $X_2\sim N\left(\mu_2, \sigma_2^2\right)$

Então para quaisquer constantes *a* e *b*:

$Y = aX_1 + bX_2 \sim N\left(a\mu_1 + b\mu_2, (a\sigma_1)^2 + (b\sigma_2)^2\right)$

Assim, é fácil de ver que se $e\sim N\left(0, \sigma^2_e\right)$, então $Y\sim N\left(\mu, \sigma_e^2\right)$
:::

### DBC

A simulação de dados para um experimento delineado em blocos casualizados é muito semelhante àquele apresentado na @sec-dic. A diferença é que tem-se mais um efeito fixo: bloco com $b$ níveis.

O modelo para simulação é:

$$y_{ij} = \mu+t_i+b_j+e_{ij}$$\
em que,

$y_{ij} =$ j-ésima observação do i-ésimo tratamento;

$\mu =$ média da variável resposta;

$t_i =$ efeito do i-ésimo tratamento;

$b_j =$ efeito do j-ésimo bloco;

$e_{ij} =$ erro associado à observação do i-ésimo tratamento no j-ésimo bloco;

Assim como na simulação de um experimento no DIC, vamos simular os efeitos aleatórios, efeitos fixos e, finalmente, a variável resposta.

Considere que deseja-se simular dados para um experimento no DBC para avaliar o efeito de três tipos de rações (A, B e C) no ganho de peso (gp) de filhotes de labrador. Os filhotes têm, aproximadamente, $12$ semanas de idade mas com pesos muito diferentes, variando de $5$ a $13kg$. Como o peso inicial tem grande influência no ganho de peso dos animais, essa fonte de variação precisa ser controlada por meio de blocos. Formaram-se $5$ blocos de acordo com os pesos dos filhotes:

$b_1\sim 5kg, \quad b_2\sim 7kg, \quad b_3\sim 9kg, \quad b_4\sim 11kg, \quad b_5\sim 13kg$

Após $6$ semanas os ganhos de peso serão calculados. Estão disponíveis para o experimento 15 filhotes. Considere que a $\mu_{gp} = 3,5kg$ e $\sigma^2_{gp} = 4kg^2$.

#### Simular efeitos aleatórios

O efeito aleatório a ser simulado é o resíduo $(e)$ e como usualmente: $e\sim N(0, \sigma^2_e)$.

O componente de variância será definido como $10\%$ de $\sigma^2_{gp}$ , ou seja, $\sigma^2_e = 0,4kg^2$.

Simulando...

```{r resDBC}
#| echo: !expr -c(6)

set.seed(27)

e<-rnorm(15, 0, 0.4)
e

message("Variância de e: ", var(e))
```

#### Simular efeitos fixos

##### Tratamentos

##### Blocos

3.  DQL

4.  Experimentos Fatoriais

5.  Coleta (definir modelo)

## Simulações (Nível 2): Dados Experimentais e de Coleta Única com n Características Correlacionados

1.  Decomposição de Cholesky
2.  Análise de regressão (Simular dados via equação de regressão e adicionar os resíduos. Como simular especificando uma correlação ou R2 específico?)

## Simulações (Nível 3): Dados Coletados por n Gerações

1.  Envolve a definição de progenitores
2.  Simular à partir de um pedigree?

## Simulações (Nível 4): Dados Genéticos Coletados por n Gerações com Simulação de Genes ou QTLs

1.  Gene dropping, forward simulation
2.  Geração de genoma

## Simulações (Nível 5): Dados Genéticos Coletados por n Gerações com Simulação de Genes ou QTLs e Características Correlacionadas.

1.  Geração de genoma
2.  Escolha de reprodutores

## Simulações (Nível 6): Dados Genômicos

1.  Linkage desiquilibrium
2.  Equilíbrio mutação - deriva genética
